最高法院刑事判決　　　　　　　九十六年度台非字第一七九號
上　訴　人　最高法院檢察署檢察總長
被　　　告　甲○○（冒名林玉坤）
上列上訴人因被告違反毒品危害防制條例案件，對於台灣彰化地
方法院中華民國九十五年十一月十四日第一審確定裁定（九十五
年度毒聲字第六二九號，聲請案號：台灣彰化地方法院檢察署九
十五年度毒偵字第四０六二號、九十五年度聲觀字第四六八號）
，認為違法，提起非常上訴，本院判決如左：
    主  文
原裁定撤銷。
檢察官之聲請駁回。
    理  由
非常上訴理由稱：「一、按依毒品危害防制條例所為觀察、勒戒
之確定裁定，屬於拘束人身自由之保安處分，與科刑判決有同等
之效力，如有違背法令情事，自得提起非常上訴。又除刑事訴訟
法有特別規定外，已受請求之事項未予判決，或未受請求之事項
予以判決者，其判決當然為違背法令，同法第三百七十九條第十
二款定有明文。另同法第二百六十六條規定起訴之效力，不及於
檢察官所指被告以外之人。此乃起訴對人之效力，亦即檢察官起
訴對象為被告之『人』，而非其『姓名』。法院審判之對象，是
否即為檢察官所指之被告，應以檢察官指為刑罰權對象之被告為
依據。縱犯罪行為人以偽名或冒用他人名義應訊，致檢察官以被
冒名者姓名、年籍起訴，則檢察官指為被告之人，應為實際應訊
之該犯罪行為人，法院自應對其為審判，而該被冒名頂替之人，
並非檢察官指為被告之人，縱檢察官誤以其姓名、年籍起訴，仍
非檢察官指為刑罰權對象之人，非起訴效力所及，法院應不得對
其加以審判。經查本件涉施用第一級毒品者為甲○○，其於警詢
及檢察官偵訊中，均冒用其胞兄『林玉坤』之姓名，又在警詢及
偵訊筆錄上偽簽『林玉坤』之署押，致檢察官誤認甲○○為『林
玉坤』，繼之記載被告姓名為『林玉坤』及其年籍資料，向原審
法院聲請令入勒戒處所觀察、勒戒，而檢察官聲請觀察、勒戒之
對象乃冒名接受偵訊之甲○○，並非林玉坤本人。詎原審法院於
審理時，未傳喚甲○○到庭，即逕對林玉坤本人裁定令入勒戒處
所觀察、勒戒。甲○○涉有冒名應訊之偽造文書罪嫌，另由檢察
官以九十六年度偵字第一四三六號案件提起公訴，有該檢察官偵
查卷宗可稽。原法院對非檢察官聲請對象之林玉坤本人裁定令入
勒戒處所觀察、勒戒，自有未受請求之事項予以判決之違法，此
亦有雷同案例貴院九十年度台非字第一六０號判決可資參考。二
、本件被告甲○○前因施用毒品案件，經法院裁定令入觀察、勒
戒後，認有繼續施用毒品傾向，再裁定令施以強制戒治，於民國
九十年十一月二十三日強制戒治執行完畢釋放。復因施用毒品及
偽造署押案件，分別經法院判處有期徒刑一年、三月確定，二案
件接續執行，於九十三年十一月十五日縮短刑期期滿執行完畢，
有全國刑案資料查註表一件附卷足憑。被告甲○○於九十五年九
月二十六日再犯本件施用毒品犯行，係於上開強制戒治執行完畢
之九十年十一月二十三日五年內所為，依法本不應送觀察、勒戒
，詎原法院不察，竟為准予觀察、勒戒之裁定，亦有未受請求之
事項予以裁判之違法。三、案經確定，爰依刑事訴訟法第四百四
十一條、第四百四十三條提起非常上訴，以資糾正。」等語。
按判決不適用法則或適用不當者，為違背法令，刑事訴訟法第三
百七十八條定有明文。又對於毒品危害防制條例所規定之觀察、
勒戒及強制戒治等事項所為之裁定，乃拘束身體、自由之保安處
分，與科刑判決有同等效力，於裁定確定後，如有違法，自得提
起非常上訴。另觀察、勒戒或強制戒治執行完畢釋放後，五年內
再犯該條例第十條之罪者，檢察官或少年法院應依法追訴或裁定
交付審理，毒品危害防制條例第二十三條第二項亦有明文。本件
原裁定以被告甲○○（冒名林玉坤）基於施用第一級毒品海洛因
之犯意，於民國九十五年九月二十六日十九時許，於新竹市○○
路○段二十一巷四號五樓住處內，施用第一級毒品海洛因一次，
嗣於同日二十三時許，在彰化縣埔心鄉○○村○○路前為警查獲
，經檢察官聲請，因而依毒品危害防制條例第二十條第一項之規
定，裁定被告施用第一級毒品，應入勒戒處所觀察、勒戒。惟查
被告前因施用毒品案件，經台灣雲林地方法院以八十九年度毒聲
字第六十九號裁定准予觀察、勒戒，再以八十九年度毒聲字第五
六二號裁定強制戒治，於八十九年五月十日入雲林戒治所執行，
而於八十九年十月二十三日停止戒治付保護管束出所。嗣由台灣
雲林地方法院以九十年度毒聲字第一八０號撤銷停止戒治，於九
十年十一月二十三日強制戒治執行完畢，有台灣高等法院被告前
案紀錄表、全國施用毒品案件紀錄表附於九十六年度偵聲字第四
七號、九十五年度毒偵字第四０六二號卷可按。被告於上開強制
戒治執行完畢後之九十五年九月二十六日之五年內再犯同條例第
十條之罪，自應由檢察官依法追訴，原審不察，依檢察官之聲請
裁定令被告入勒戒處所施以觀察、勒戒，揆諸首開說明，原裁定
有適用法則不當之違背法令，且於被告不利。案經確定，非常上
訴意旨執以指摘，為有理由，應由本院將原裁定撤銷並駁回檢察
官之聲請，以資救濟。又非常上訴意旨另指原裁定以檢察官聲請
觀察、勒戒之對象乃冒名之本件被告甲○○，非林玉坤本人，原
審未經調查逕對林玉坤本人裁定令入勒戒處所觀察、勒戒，自有
未受請求之事項予以判決之違法等情。惟檢察官聲請之對象為本
件被告甲○○，原審亦以檢察官聲請卷宗內之冒名之甲○○為裁
判對象，其訴訟主體同一，僅係聲請書及原審裁定之姓名誤載，
自得依聲請或依職權更正其姓名、年籍資料即可，尚與違背法令
之情形有別，非常上訴意旨所云自有誤會，併予敘明。
據上論結，應依刑事訴訟法第四百四十七條第一項第一款，判決
如主文。
中　　華　　民　　國　九十六　年　　七　　月   十三   日
                      最高法院刑事第九庭
                          審判長法官  洪　清　江
                                法官  石　木　欽
                                法官  李　伯　道
                                法官  林　勤　純
                                法官  陳　晴　教
      本件正本證明與原本無異
                                      書  記  官
中　　華　　民　　國　九十六　年　　七　　月　二十四　日
                                                H
